臺灣桃園地方法院民事判決　　　　　　　　　　　　九十二年度簡上字第二三七號
　　上　訴　人　甲○○
　　訴訟代理人　巨克安律師
　　被上訴人　　乙○○
右當事人間請求給付會款事件，上訴人對於中華民國九十二年七月七日本院桃園簡易
庭九十一年度桃簡字第一四五二號第一審判決提起上訴，經本院於民國九十三年六月
一日言詞辯論終結，判決如左：
    主      文
上訴駁回。
第二審訴訟費用由上訴人負擔。
    事      實
壹、上訴人方面：
  一、聲明：
    (一)原判決廢棄。
    (二)被上訴人第一審之訴駁回。
    (三)第一、二審訴訟費用由被上訴人負擔。
  二、陳述：除與原審判決書所載者相同茲予引用外，補稱：
    (一)被上訴人前曾於民國九十年六月間對於訴外人呂役仁應給付予上訴人之會款新
      臺幣（下同）五十二萬元之債務承諾保證，雖訴外人呂役仁與被上訴人所立字
      據被上訴人係簽名在見證人下方，然對於字據內容及「見証人」之意涵，以上
      訴人僅屬國中一年級肄業之低教育程度實難明暸其內容如何，當以現場當事人
      之立約真義及口述承諾作為依據。證人吳錦榮及陳明義均一致證稱上訴人當日
      係因為訴外人呂役仁之債信不良，上訴人不敢擅將會款交付給呂役仁，若非被
      上訴人口頭承諾願意代為收款並保證如被上訴人收不到錢，亦由其負責給付會
      款，上訴人認為債權受到保障，方會應允將六十萬元交給呂役仁，上訴人要求
      被上訴人簽字保證之目的，絕非僅係使其作「見證人」而已，此於情理上應不
      言而喻。
    (二)訴外人呂役仁於臺灣板橋地方法院檢察署九十一年度他字第一八三一號案件偵
      查中陳稱：「這是我家人幫我標的，至九十年六月時因為有點困難，告訴人（
      指上訴人）的叔叔乙○○也願意幫我們『擔保』，後來聽乙○○說他已經給了
      一部分會錢，現在我也不知道應還給甲○○或乙○○」等語，亦足證當時當事
      人間確已由被上訴人對於呂役仁嗣後應分期償付之會款債務予以承諾擔保給付
      ，否則上訴人之債權在無任何保障之情形下，豈有可能輕易將六十萬元交給債
      信不良之呂役仁之理？
    (三)本件被上訴人確係以「保證」之意思表示向上訴人承諾擔保呂役仁之債務，上
      訴人對於積欠被上訴人會款四十八萬一千七百元迄未給付之事實，固不爭執，
      惟被上訴人既保證前開訴外人呂役仁積欠上訴人之會款債務五十二萬元，今該
      五十二萬元給付期限與上訴人應給付被上訴人之會款債務期限同時屆至，上訴
      人自得主張抵銷，則被上訴人尚應給付上訴人三萬八千三百元方屬公允。
　三、證據：援用原審之立證方法外，聲請本院調閱臺灣板橋地方法院檢察署九十二
      年度偵字第八二一五號、九十一年他字第一八三一號卷宗；並訊問證人吳錦榮
      、陳明義。
貳、被上訴人方面：
  一、聲明：請求駁回上訴，第二審訴訟費用由上訴人負擔。
  二、陳述：除與原審判決書所載者相同茲予引用外，補稱：
　　(一)被上訴人當時僅係以見證之意簽名於前開字據上，而依前開字據之內容僅記載
      ：「現本人呂役仁將以會錢於每月十日、加標二十五日，在三日內寄放於乙○
      ○先生．．．立書人：呂役仁、背書人：呂役引、見證人：乙○○」等語，亦
      足見被上訴人只是見證人，並非保證人。雖上訴人僅國中一年級肄業之程度，
      並不見得不知系爭字據之真意，況依被上訴人所知上訴人曾歷三任以上之會首
      、抵押房屋貸款、開立支票及開過公司等，其社會閱歷非不足以辨別見證人與
      保證人之區分。
    (二)被上訴人從未曾言及要保證或負責呂役仁前開會款債務，當時是上訴人說呂役
      仁會錢很難收，所以才說會錢要寄放在伊處，被上訴人與呂役仁間並無任何債
      權債務關係，沒有必要為呂役仁擔任保證人。苟如上訴狀所載吳錦榮於上訴人
      付完錢予呂役仁後才看到字據，其並對上訴人稱「字據怎麼會簽成這樣子」，
      那麼上訴人即已知見證人與保證人有所區別，為何上訴人不為了維護自己權益
      通知其他人等另訂字據？
    (三)依臺灣高等法院檢察署處分書記載上訴人於告訴狀曾稱：「嗣後，被告呂役仁
      各期會款仍未能如期支付，經告訴人向其催討，始由被告呂役仁之兄呂役引與
      其共同簽發本票數紙，並由其母呂林春背書於後，以為清償．．．」等情觀之
      ，足證應無抵銷之情事。
    (四)上訴人所提出之二位證人，其中吳錦榮係上訴人之朋友，雖有看到該字據，但
      並沒說任何話；另一位陳明義係上訴人之弟，上訴人請此二人作證，除非該二
      人說謊，否則既然有看到字據，則「見證」與「保證」意義不同，不容於事後
      狡辯，上訴人之上訴無理由。
　三、證據：援用原審之立證方法外，另提出臺灣高等法院檢察署九十二年度上聲議
      字第三一○三號處分書影本乙份為證。
    理      由
一、本件被上訴人起訴主張：伊參加上訴人為會首招募之民間互助會，會期自八十八
    年五月十日起至九十一年六月十日止，連會首共四十七會，會款每會二萬元，採
    內標制，每月十日開標，並於每年四月、八月及十二月之二十五日各加標一次，
    伊於九十年十月十日以二千七百元得標，上訴人應給付伊八十九萬三千元之會款
    ，詎上訴人僅給付二十一萬一千三百元後即未依約給付，扣除伊自九十年十一月
    十日起至九十一年六月十日止應給付上訴人之十期會款共計二十萬元後，上訴人
    尚應給付伊四十八萬一千七百元，惟上訴人並未給付，爰依合會之法律關係請求
    前開金額及法定遲延利息。上訴人則以：被上訴人前曾於九十年六月間對於訴外
    人呂役仁應給付予上訴人之會款五十二萬元債務承諾擔任保證人，今該五十二萬
    元會款債務之給付期限，與上訴人應給付被上訴人之四十八萬一千七百元會款債
    務期限同時屆至，上訴人自得主張抵銷等語資為抗辯。
二、經查，被上訴人主張伊參加上訴人為會首招募之民間互助會，會期自八十八年五
    月十日起至九十一年六月十日止，連會首共四十七會，會款每會二萬元，採內標
    制，每月十日開標，並於每年四月、八月及十二月之二十五日各加標一次，伊於
    九十年十月十日以二千七百元得標，上訴人應給付伊八十九萬三千元之會款，惟
    上訴人僅給付二十一萬一千三百元，扣除伊自九十年十一月十日起至九十一年六
    月十日止應給付上訴人之十期會款共計二十萬元，上訴人尚應給付伊四十八萬一
    千七百元之事實，為上訴人所不爭執，堪信為實在。
三、本件爭點在於兩造於九十年六月十八日就呂役仁所積欠上訴人之五十二萬元會款
    債務協調時，被上訴人究有否基於擔任「保證人」之意而擔保該債務之清償？按
    當事人主張有利於己之事實者，就其事實負有舉證之責任，民事訴訟法第二百七
    十七條前段定有明文。本件上訴人主張被上訴人係以「保證」之意思表示向上訴
    人承諾擔保呂役仁之前開會款債務，既為被上訴人所否認，自應由上訴人就前開
    有利於己之事實負舉證責任。經查：
　(一)上訴人所提出之前開字據，僅記載「本人呂役仁茲收到會首甲○○先生陸拾萬元
    整會錢，因之前會錢有延誤導致有會員反應，現本人呂役仁將以會錢於每月十日
    、加標二十五日，在三日內寄放於乙○○先生中港路三段一百號，以此特立證明
    。立書人：呂役仁；背書人：呂役引；見證人：乙○○」等語，觀其內容，被上
    訴人係簽名在「見證人」下方，而字據內亦無任何被上訴人承諾為訴外人呂役仁
    之會款債務擔任「保證人」之記載，自難以此字據為上訴人有利之證明。
  (二)訴外人呂役仁於九十年六月十八日前，就其參加上訴人之互助會的各期會款繳納
    情形，均僅係「遲延」繳納，而非未繳納之事實，為上訴人所自認（見原審卷第
    三十八頁），且上訴人所聲請訊問之證人吳錦榮、陳明義亦均證稱上情無訛（見
    本院卷第六十四頁、七十二頁）。再觀諸前開字據上記載：「．．．因之前會錢
    有『延誤』．．．，現本人呂役仁將以會錢於每月十日、加標二十五日，在三日
    內『寄放』於乙○○先生中港路三段一百號」等語；及上訴人於原審具狀稱：「
    為防範其後呂（役仁）繳交會款不再遲延，要求其立書保證於每期交會款日三日
    內將會款交乙○○轉交本人」等語（見原審卷第三十八頁），均核與被上訴人所
    述：當時是因上訴人說向呂役仁收會錢很難收，所以才說會錢要寄放在伊處等語
    相符，據此堪認兩造與呂役仁於九十年六月十八日在被上訴人住處簽立字據之真
    意，應係指呂役仁應於三日內將應繳會款拿至被上訴人處，再由被上訴人轉交予
    上訴人，則上訴人主張被上訴人斯時有保證清償呂役仁該會款之意云云，顯不可
    採。
  (三)上訴人聲請本院訊問之證人吳錦榮證稱：九十年六月十八日大家在談時有談到前
    開字據之內容要如何草擬，該字據內容亦係在所有在場人面前所寫，被上訴人當
    時說呂役仁如沒有按期繳，他會負責去向呂役仁「收」會錢給上訴人，就是講到
    這裏，並沒有明白說到他要拿錢出來繳，伊認為他說要去負責收錢的意思，就是
    要當保證人負責付錢給上訴人的意思（見本院卷第六十一頁至第六十七頁）等語
    。是依證人吳錦榮前開證詞，足見當時係因呂役仁之前繳納會款遲延，故被上訴
    人僅係表示會去向呂役仁「收」會款給上訴人，並未為擔任保證人之意思表示；
    而兩造間對於前開字據之內容要如何草擬既有談論，該字據內容亦係在所有在場
    人面前所寫，苟上訴人確有要求被上訴人擔任呂役仁會款債務之「保證人」，焉
    有不將此關乎其權益之約定，一併載明於前開字據，而僅由被上訴人以見證人名
    義簽名於字據上？至於證人雖稱：伊認為被上訴人說要去負責收錢的意思，就是
    要當保證人負責付錢給上訴人的意思云云，顯僅係其個人之推測之詞，顯難遽認
    被上訴人與上訴人間就被上訴人擔任該筆會款債務之保證人乙節有達成一致之意
    思合致。
  (四)上訴人聲請本院訊問之證人陳明義雖證稱：九十年六月十八日在被上訴人住處，
    原本是要拿東西保證，伊有看到呂役仁「拿出權狀」要作為會款之抵押，本來要
    用，後來因有保證人所以沒有用，上訴人當場有說：如果收不到錢，被上訴人要
    負責拿錢出來「墊錢」，被上訴人同意才簽保證書云云（見本院卷第六十八頁至
    第七十三頁）。惟查，其所證述上情核與上訴人陳稱：六月十八日呂役仁沒有將
    權狀拿出來等語，及被上訴人亦稱呂役仁當天沒有拿權狀出來等語（見本院卷第
    六十六頁、六十七頁）明顯迥異，足證證人陳明義前開證詞已有不實。其次，依
    前述證人吳錦榮之證詞，當時被上訴人僅表示：他會負責去向呂役仁「收」會錢
    給上訴人，就是講到這裏，並沒有明白說到他要拿錢出來繳等語，惟證人陳明義
    竟證稱：上訴人當場有說如果收不到錢，被上訴人要負責拿錢出來「墊錢」，被
    上訴人同意云云，二人所述亦明顯不符，再參以證人陳明義為上訴人之弟，其所
    為前開證詞並毋庸具結以擔保其證言之真實性，本院認其所為前開證詞顯有偏頗
    之虞，不足採信。
  (五)上訴人雖援引呂役仁於臺灣板橋地方法院檢察署九十一年度他字第一八三一號案
    件陳稱：九十年六月時因為有點困難，上訴人的叔叔乙○○也願意幫伊『擔保』
    ，後來聽乙○○說他已經給了一部分會錢，現在伊也不知道應還給甲○○或乙○
    ○等語（見該卷宗第三十二頁），而主張當時當事人間確已由被上訴人對於呂役
    仁之會款債務予以承諾擔保給付云云，惟觀諸呂役仁於前開陳述中，並未明確說
    明被上訴人「擔保之內容」究係擔保向呂役仁收會款或係擔任呂役人會款債務之
    保證人，且其所證稱「後來聽說」云云亦係屬傳聞證據，均不足積極證明九十年
    六月十八日斯時被上訴人有明白表示要擔任保證人之意，是此亦不足作為有利於
    上訴人之證據。
  (六)綜上，上訴人既未能提出積極證據以證明被上訴人確擔任前述呂役仁會款債務之
    保證人的事實，其徒以上訴人僅屬國中一年級肄業之低教育程度實難明暸前開字
    據之內容、其債權在無任何保障之情形下，豈有可能輕易將會款交給債信不良之
    呂役仁之理云云，欲主張被上訴人因「保證」呂役仁之會款債務而對其負有債務
    ，並進而主張以之抵銷其所積欠被上訴人之四十八萬一千七百元債務，顯不足採
    。從而，本件被上訴人本於合會關係請求上訴人給付四十八萬一千七百元及自支
    付命令送達翌日起至清償日止，按週年利率百分之五計算之利息為有理由，原審
    為上訴人敗訴之判決，於法並無不合，上訴人仍執前詞，指摘原判決不當，求予
    廢棄改判，為無理由，應駁回其上訴。
四、本件待證事實已臻明瞭，兩造其餘攻擊防禦方法及舉證，對判決之結果不生影響
    ，爰不予一一贅述，附此敘明。
五、據上論結，本件上訴為無理由，依民事訴訟法第四百三十六條之一第三項、第四
    百四十九條第一項、第七十八條，判決如主文。
中　　　華　　　民　　　國　　九十三　　年　　　六　　　月　　　十五　　日
                                臺灣桃園地方法院民事第一庭
~B審判長法　　　官　郭琇玲
~B　　　法　　　官　張天民
~B　　　法　　　官　林曉芳
不得上訴
中　　　華　　　民　　　國　　九十三　　年　　　六　　　月　　　十五　　日
~B書　　記　　　官　陳玲莉
